【裁判字號】    94,訴,2240
【裁判日期】    950518
【裁判案由】    建築法
【裁判全文】
臺北高等行政法院判決
                                     94年度訴字第02240號
                              .
原      告  甲○○
被      告  桃園縣政府
代  表  人  乙○○縣長）住同.
訴訟代理人  丙○○
上列當事人間因建築法事件，原告不服內政部中華民國94年6 月
7 日台內訴字第0940002699號訴願決定，提起行政訴訟。本院判
決如下：
    主  文
原告之訴駁回。
訴訟費用由原告負擔。
    事  實
一、事實概要：
  (一)緣原告於桃園縣桃園市○○○○街64號1 樓經營「惟安資訊企
    業社」（下稱系爭建物），系爭建物原核准用途為「一般事
    務所、店舖、集合住宅」（分屬G 類2 組、G 類3 組及H類2
    組），經被告於民國（下同）90年12月28日派員赴系爭建物
    實施公共安全檢查，發現原告未經申請許可擅自變更用途為
    「資訊休閒服務業」（屬D 類1 組），並有未維護建築物合
    法使用與其構造及設備安全之如下缺失：一、安全門封閉或
    阻塞、設栓鎖。二、隔間牆及天花板裝修材料不符。被告認
    原告違反行為時建築法第73條及第77條第1 項規定，依同法
    第90條及第91條規定，以91年1 月30日91桃縣工使（稽）字
    第0059號處分書裁處原告新臺幣（下同）6 萬元罰鍰，並勒
    令停止使用。原告不服，提起訴願，經內政部以91年8 月1
    日台內訴字第0910004591號訴願決定駁回，原告提起行政訴
    訟，經本院92年10月17日91年度訴字第3974號判決撤銷上開
    處分及訴願決定。
  (二)經被告重新認定原告違反行為時建築法第73條後段規定，依
    同法第90條及桃園縣政府公共安全檢查罰鍰標準，以92年11
    月11日桃縣工使字第092E013775號處分書裁處原告6 萬元罰
    鍰，命於30日內恢復原狀或補辦手續。原告不服，提起訴願
    ，經內政部93年8 月20日台內訴字第0930002061號訴願決定
    ：「原處分撤銷，於2 個月內由原處分機關另為適法之處分
    。」
  (三)嗣被告依據建築法第73條第2 項、第91條第1 項規定及桃園
    縣政府公共安全檢查罰鍰標準，以93年9 月14日府工使字第
    09302184891 號處分書（下稱原處分）裁處原告6 萬元罰鍰
    ，命於30日內恢復原狀或補辦手續。原告仍不服，提起訴願
    ，經遭駁回，遂提起本件行政訴訟。
二、兩造聲明：
  (一)原告聲明求為判決：訴願決定及原處分均撤銷。
  (二)被告聲明求為判決：駁回原告之訴。
三、兩造之主張：
甲、原告主張之理由：
一、原告於90年7 月以惟安資訊企業社向被告申請營利事業登記
    ，經被告審核，於90年8 月28日核發營利事業登記證，原告
    開業至92年8 月底結束，營業期間店內之經營方式、陳設及
    消防安檢均通過。而原告確實沒有從事資訊休閒業，只有租
    賃電腦。
二、本件原處分乃被告將鈞院91年度訴字第3974號判決所撤銷91
    年1 月30日91桃縣工使（稽）字第0059號處分，換個文號以
    92年11月11日桃縣工使字第092E013775號處分書再處罰原告
    ，嗣經內政部93年8 月20日台內訴字第0930002061號訴願決
    定撤銷，被告又於93年9 月14日再換一文號，一再處罰原告
    ，被告顯然濫用職權，對人民行政迫害。
三、被告如不服鈞院判決，應循法定程序上訴，既因無理由而放
    棄上訴，使鈞院91年度訴字第3974號判決成為確定判決，就
    應遵行鈞院確定判決意旨而使本案終結。
四、被告為本件原處分時，原告經營之惟安資訊企業社早已歇業
    ，已完全改善，被告原處分不符其管理目的，亦不符裁罰之
    本旨。
乙、被告主張之理由：
一、原告領有桃園縣桃商登字第09009918號營利事業登記證，核
    准營業項目為資料軟體批發業等8 項業務，但實際從事資訊
    休閒服務業，提供軟體遊戲予不特定人士打玩。
二、原告未辦理申請系爭建物之變更使用執照，擅將系爭建物用
    途變更為資訊休閒服務業使用，被告於90年12月28日實施公
    共安全檢查，當場查獲，惟原告拒絕於檢查記錄表上簽名，
    故被告以原告違反當時建築法第73條後段及第77條第1 項規
    定，於91年1 月30日以91桃縣工使（稽）字第0059號處分書
    裁處6 萬元罰鍰並勒令停止使用。原告不服，提起訴願，經
    內政部91年8 月1 日以台內訴字第0910004591號訴願決定駁
    回，原告提起行政訴訟，案經鈞院91年度訴字第3974號判決
    撤銷上開訴願決定及原處分。被告依鈞院前揭判決意旨重新
    處分，以原告違反行為時建築法第73條後段規定，依同法第
    90條規定，於92年11月11日以桃縣工使字第092E013775 號
    處分書裁處原告6 萬元罰鍰，命於30日內恢復原狀或補辦手
    續。原告不服，提起訴願，經內政部93年8 月20日台內訴字
    第0930002061號訴願決定略以「．．．本案原處分機關應適
    用92年6 月5 日修正公布後之建築法第91條第1 項第1 款規
    定方屬適法。揆諸首揭法條規定及上開從新從優法律適用原
    則，原處分應予撤銷，於2 個月內由原處分機關依裁處時應
    適用之法條另為適法之處分。」
三、嗣被告重為處分，以原告於系爭建物內經營「惟安資訊企業
    社」資訊休閒服務業，擅將建築物用途變更為資訊休閒服務
    業使用，未維護建築物合法使用，已違反建築法第73條第2
    項規定，依同法第91條第1 項規定，以本件原處分裁處原告
    6 萬元罰鍰，命於30日內恢復原狀或補辦手續。
    理  由
一、按「主管建築機關，在中央為內政部；在直轄市為直轄市政
    府；在縣（市）為縣（市）政府。」、「建築物應依核定之
    使用類組使用，其有變更使用類組或有第9 條建造行為以外
    主要構造、防火區劃、防火避難設施、消防設備、停車空間
    及其他與原核定使用不合之變更者，應申請變更使用執照。
    ．．．」、「有左列情形之一者，處建築物所有權人、使用
    人、機械遊樂設施之經營者新臺幣6萬 元以上30萬元以下罰
    鍰，並限期改善或補辦手續，屆期仍未改善或補辦手續而繼
    續使用者，得連續處罰，並限期停止其使用。必要時，並停
    止供水供電、封閉或命其於限期內自行拆除，恢復原狀或強
    制拆除：一、違反第73條第2 項規定，未經核准變更使用擅
    自使用建築物者。」建築法第2 條第1 項、第73條第2 項、
    第91條第1 項第1 款定有明文。
二、本件原告於桃園縣桃園市○○○○街64號1 樓經營「惟安資訊
    企業社」，系爭建物原核准用途為「一般事務所、店舖、集
    合住宅」（分屬G 類2 組、G 類3 組及H 類2 組），經被告
    於90年12月28日派員赴系爭建物實施公共安全檢查，發現原
    告未經申請許可擅自變更用途為「資訊休閒服務業」（屬D
    類1 組），並有未維護建築物合法使用與其構造及設備安全
    之如下缺失：一、安全門封閉或阻塞、設栓鎖。二、隔間牆
    及天花板裝修材料不符。此有90年12月28日桃園縣建築物公
    共安全之構造及設備檢（複）查紀錄表影本附卷可稽，被告
    認原告違反行為時建築法第73條及第77條第1 項規定，依同
    法第90條及第91條規定，以91年1 月30日91桃縣工使（稽）
    字第0059號處分書裁處原告6 萬元罰鍰，並勒令停止使用。
    原告不服，提起訴願，經內政部以91年8 月1日 台內訴字第
    0910004591號訴願決定駁回。原告仍不服，提起行政訴訟，
    案經本院裁判，略以「．．．本件被告認定原告違反建築法
    第73條第1 項後段非經領得變更使用執照，不得變更其使用
    之規定，依同法第90條第1 項裁處，並勒令停止使用，核無
    不合，訴願決定予以維持，亦無違誤，原告仍執陳詞，訴請
    撤銷，為無理由；惟被告認定原告違反建築法第77條第1項
    部分，則屬證據不足，其依同法第91條處分，即有不合，訴
    願決定未予糾正，亦有違誤，原告執此指摘，訴請撤銷，為
    有理由。應予准許。惟因被告所為處分，係擇一處分，而未
    明示擇定何一規定處分，即違行政程序法第5 條所揭示之『
    行政行為之內容應明確』之意旨，自應由本院撤銷其處分，
    另由被告依本院前揭法律見解為適法之處分。」為由，以92
    年10月17日91年度訴字第3974號判決撤銷上開處分及訴願決
    定。
三、經被告重新認定原告違反行為時建築法第73條後段規定，依
    同法第90條及桃園縣政府公共安全檢查罰鍰標準，以92年11
    月11日桃縣工使字第092E013775號處分書裁處原告6 萬元罰
    鍰，請於30日內恢復原狀或補辦手續。原告不服，提起訴願
    。經內政部審認「本案原處分機關應適用92年6 月5 日修正
    公布之建築法第91條第1 項第1 款規定方屬適法。」為由，
    以93年8 月20日台內訴字第0930002061號訴願決定：「原處
    分撤銷，於2 個月內由原處分機關另為適法之處分。」嗣被
    告乃認定原告違反建築法第73條第2 項規定，依同法第91條
    第1 項規定及桃園縣政府公共安全檢查罰鍰標準，以本件原
    處分裁處原告6 萬元罰鍰，請於30日內恢復原狀或補辦手續
    。查原告未經申請許可擅自變更系爭建物用途為「資訊休閒
    服務業」有系爭建物使用執照存根、桃園縣建築公共安全之
    構造及設備檢（複）查紀錄表影本各1 份可證，雖原告拒絕
    於其上簽名，且否認有經營資訊休閒業云云，惟被告認定原
    告違規經營資訊休閒服務業部分，業據被告以其經營登記範
    圍外之資訊休閒服務業及食品飲料零售之業務，依行為時商
    業登記法第33條之規定，以91年1 月21日府建商字第091009
    708 號處分書，科處原告罰鍰1 萬2 千元，並命停止經營登
    記範圍外之業務。原告不服，提起訴願，遭決定駁回，向本
    院提起行政訴訟，業經本院91年度訴字第2569號判決駁回原
    告之訴在案（該案已確定），有該案判決書在卷可按。從而
    ，原告將上開原核准用途為「一般事務所、店舖、集合住宅
    」（分屬G 類2 組、G 類3 組及H 類2 組），未經申請許可
    擅自變更用途為「資訊休閒服務業」（屬D 類1 組）使用，
    其違規情事洵堪認定，原告辯稱沒有經營資訊休閒業云云，
    不足採信。
四、原告雖主張本件已依本院91年度訴字第3974號判決無理由，
    被告並未上訴，應依確定判決意旨終結本案云云。惟查本院
    上揭判決主文固為「訴願決定及原處分撤銷」，惟理由內乃
    已敘明被告認定原告違反建築法第73條第1 項後段規定，依
    同法第90條第1 項裁處，並勒令停止使用，核無不合，訴願
    決定予以維持，亦無違誤，惟因被告認定違反建築法第77條
    第1 項部分，屬證據不足，被告予以處分乃有未合，而因被
    告所為處分，係擇一處分，未明示擇定何一規定處分，始由
    本院撤銷其處分，並由被告依本院上揭法律見解為適法處分
    。可見本院上揭判決就被告原認定原告違反建築法第73條第
    1 項後段規定予以肯認，僅係命被告應另為適法處分，並非
    認定原告未有此部分違規行為。嗣被告亦已依本院及內政部
    訴願決定撤銷意旨，重新以本件原處分裁處原告，揆諸首揭
    法條規定，原處分並無不合，原告認被告濫用職權云云，委
    不足採。
五、至原告訴稱被告為本件原處分時，原告經營之惟安資訊企業
    社早已歇業，已完全改善，被告原處分不符其管理目的，亦
    不符裁罰之本旨云云。惟本件被告裁罰乃依據原告於行為時
    之違規行為而來，原告如上所述，既確有上揭違反建築法第
    73條第2 項行為，被告依同法第91條第1 項規定予以裁罰，
    即無不合。至其雖主張裁罰時業已歇業，惟此僅原告於違規
    行為後之事實狀態，不影響其已存在之違規行為之違法性，
    又被告於裁處原告罰鍰外，並依法請原告於文到30日內恢復
    原狀或補辦手續，又敘明屆期未改善或補辦手續而繼續使用
    者，得連續處罰，並限期停止其使用，此乃依法命原告於期
    間內為改善之處分，並教示如未改善之法律效果，亦不因原
    告事實上有無歇業而受影響，併此敘明。
六、又本件被告雖未予原告陳述意見之機會，惟依行政程序法第
    103 條第5 款規定，行政處分所根據之事實，客觀上明白足
    以確認者，行政機關得不給予陳述意見之機會。本件原告違
    規情事，如上所述，已甚明確，被告雖未給予原告陳述意見
    之機會，於法並無不合，原告此項主張亦不足取。
七、從而，被告審認原告違反首揭建築法第73條第2 項規定，依
    同法第91條第1 項及被告公共安全檢查罰鍰標準處罰原告法
    定最低額6 萬元罰鍰，並請於文到30日內恢復原狀或補辦手
    續，並無不合，訴願決定予以維持亦無不合，原告徒執前詞
    ，聲請撤銷，為無理由，應予駁回。
據上論結，本件原告之訴為無理由，爰依行政訴訟法第98條第3
項前段，判決如主文。
中    華    民    國    95    年    5     月    18    日
                       第三庭審判長法  官  姜素娥
                                   法  官  吳東都
                                   法  官  陳秀
上為正本係照原本作成。
如不服本判決，應於送達後20日內，向本院提出上訴狀並表明上
訴理由，如於本判決宣示後送達前提起上訴者，應於判決送達後
20日內補提上訴理由書（須按他造人數附繕本）。
中    華    民    國    95    年    5     月    18    日
                                   書記官  呂美玲


司法院資訊處製作；財團法人民間司法改革基金會備份。
